【裁判字號】    98,訴,1595
【裁判日期】    981027
【裁判案由】    拆屋還地   等
【裁判全文】
臺灣高雄地方法院民事判決              98年度訴字第1595號
原      告  甲○○
訴訟代理人  劉思龍律師
被      告  乙○○
兼上一人
訴訟代理人  丁○○
            丙○○
當事人間拆屋還地等事件，本院於民國98年10月13日言詞辯論終
結，判決如下：
  主  文
被告應將坐落高雄縣田寮鄉○○○段六之十三、六之五六、六之
一七四、三七之七、三七之十九、三七之二十、三七之二一、三
七之四十、四八地號土地上，如附圖編號A 、B 、C 、D 、E 、
F 、G 所示面積共三四五四平方公尺之地上物拆除，將上開土地
返還原告。
被告應給付原告新臺幣陸仟捌佰壹拾參元，及自民國九十七年十
一月十二日起至清償日止，按年息百分之五計算之利息，並應自
九十七年十一月一日起至返還上開土地之日為止，按月給付原告
新臺幣壹仟柒佰貳拾柒元。
原告其餘之訴駁回。
訴訟費用由被告負擔二分之一，餘由原告負擔。
本判決第一項於原告以新臺幣壹拾肆萬元供擔保後，得假執行。
但被告丙○○、丁○○如以新台幣肆拾壹萬肆仟肆佰捌拾元為原
告預供擔保，得免為假執行。
本判決第二項於原告以新臺幣貳仟貳佰元供擔保後，得假執行。
但被告丙○○、丁○○如以新台幣陸仟捌佰壹拾參元為原告預供
擔保，得免為假執行。
原告其餘假執行之聲請駁回。
  事實及理由
壹、程序部分
一、本件被告丁○○經合法通知，未於言詞辯論期日到場，核無
    民事訴訟法第386 條各款所列情形，爰依原告之聲請，由其
    一造辯論而為判決。
二、按訴狀送達後，原告不得將原訴變更或追加他訴，但擴張或
    減縮應受判決事項之聲明者，不在此限，民事訴訟法第255
    條第1 項第3 款定有明文。本件原告原請求被告遷讓返還之
    土地面積為2,399 平方公尺，並以該面積計算被告應返還之
    不當得利，經本院囑託高雄縣路竹地政事務所測量，被告實
    際占用面積為3,454 平方公尺，原告於訴狀送達後，將請求
    遷讓返還土地之面積擴張為3454平方公尺，並以該面積計算
    被告應返還之不當得利，核屬擴張應受判決事項之聲明，按
    之上開規定，應予准許。
貳、實體部分
一、原告起訴主張：坐落高雄縣田寮鄉○○○段6-13、6-56、6-
    174 、37-7、37-19 、37-20 、37-21 、37-40 、48地號等
    9 筆土地（下稱系爭土地）為原告所有，被告乙○○、丙○○、丁○○等3 人，並無合法權源而在系爭土地上建造如附
    圖所示之建物（門牌號碼為高雄縣田寮鄉○○村○○路52之
    2 號，下稱系爭建物）並種植果樹等農作物及設置其他工作
    物，妨害原告之所有權，爰依民法第767 條規定，請求被告
    等3 人應將系爭土地上之建物等地上物拆除，並返還占用土
    地予原告，又被告等3 人無法律上原因占有使用系爭土地，
    受有相當於租金之利益，並致原告受有損害，爰依民法第17
    9 條規定，以系爭土地申報地價年息10% 為標準，請求被告
    返還利益。並聲明：(一)被告等3人 應坐落於高雄縣田寮鄉○○○段6-13、6-56、6-174 、37-7、37-19 、00-00 00-00
    、37-40 、48地號土地上，如附圖編號A 、B 、C 、D 、E
    、F 、G 所示之地上物（占用面積3,454 平方公尺）拆除，
    並將占用土地返還原告。(二)被告等3 人應給付原告新臺幣（
    下同）207,240 元，及自起訴狀繕本送達翌日起至清償日止
    ，按年息5%計算之利息，並應自97年11月1 日起至返還系爭
    土地之日止，按月給付原告3,454 元。(三)願供擔保，請准宣
    告假執行。
二、被告方面：
  (一)被告乙○○則以：原告及原告父親戊○○均同意伊在系爭土
    地上建造及種植，每年繳交2 萬元之租金，約20年前原告收
    回一部分種植之土地，並稱伊沒有利潤所以不再收租，建物
    均為伊所建造，希望原告收回需補償建造之部分等語。
  (二)被告丙○○、丁○○則以：坐落系爭土地上之建物及種植均
    係渠等父親乙○○所建造及種植，且原告確實同意其建造，
    請領水電均經原告同意等語置辯。並聲明：(一)原告之訴駁回
    。(二)如受不利判決，願供擔保准予宣告免為假執行。
三、兩造爭執及不爭執事項：
  (一)不爭執部分：
  1.系爭土地為原告所有，有土地登記謄本為證（見岡簡卷第10
    至13頁及本院卷第45至49頁）。
  2.原告於97年7 月1 日以存證信函通知被告等3 人出面協商無
    權占用土地返還相關事宜及合理解決方案，有高雄十九支郵
    局存證信函第205 、207 、208 號暨其回執為證（見岡簡本
    卷第15至26頁）。
  3.被告等3 人在系爭土地上興建地上物，占用地號、占用部分
    、占用面積及使用狀況，業經本院會同地政人員勘驗現場，
    有勘驗筆錄、複丈成果圖等為證（見本院卷第19至21 、27
    頁）。
  4.系爭土地申報地價自96年1 月起迄今為120 元/ 平方公尺，
    有土地登記謄本為證（見岡簡卷第10至13及本院卷第45 至
    49頁）。
  (二)爭執部分：
  1.系爭建物是否為被告等3人所有？
  2.若是，被告等3 人是否有占有系爭土地並興建建物、種植之
    正當權源？
  3.原告請求被告返還不當得利，有無理由？若有，適當之金額
    為何？
四、本院判斷如下：
  (一)被告是否有權占用如附圖編號A 、B 、C 、D 、E 、F 、G
    所示之土地？原告本於民法第767 條請求被告拆屋還地，有
    無理由？
  1.按借用人應於契約所定期限屆滿時，返還借用物；未定期限
    者，應於依借貸之目的使用完畢時返還之。但經過相當時期
    ，可推定借用人已使用完畢者，貸與人亦得為返還之請求。
    借貸未定期限，亦不能依借貸之目的而定其期限者，貸與人
    得隨時請求返還借用物。民法第470 條著有明文。
  2.被告主張渠等在系爭土地上興建建物及種植農作物係經原告
    父親戊○○及原告本人同意等語，然此為原告所否認，則此
    部分應由被告負責證明。經查：
  (1)原告係居住在高雄縣田寮鄉○○村○○路64號，被告則係居
    住在高雄縣田寮鄉○○村○○路52之2 號，兩造之住所相當
    接近，且經本院函查台灣電力股份有限工高雄區營業處，被
    告所居住之高雄縣田寮鄉○○村○○路52之2 號房屋係何時
    申請用電，據該處函覆稱上開房屋係在71年2 月即申請裝置
    電表，此有該公司98年7 月13日D 高雄字第09807002321 號
    函（見本院卷第56頁），可認上述房屋於71年2 月間即已興
    建完成，而原告係於70年至85年間，分別因繼承或買賣而取
    得系爭土地，亦即原告在被告興建上述房屋之前，即已取得
    部分系爭土地，而按兩造既係鄰居關係，且被告在原告所有
    之系爭土地上搭建房屋、種植果樹等農作物及設置其他工作
    物之面積高達3,45 4平方公尺，倘若原告確實未曾同意被告
    在系爭土地上搭建建物及種植農作物，則原告在被告占用系
    爭土地時，其應會立即以口頭、書面或訴訟等方式，請求被
    告返還占用之系爭土地自明，然原告於提起本件訴訟前，均
    無此舉，堪認被告辯稱原告及其父親戊○○確均曾同意渠等
    使用系爭土地，供渠等搭蓋建物及種植農作物之用等語，應
    非不實。
  (2)再者，依被告提出63年11月8 日簽定之協議書（見本院卷第
    136 頁），原告不否認上述協議書真正，觀之上述協議書之
    內容，其上記載：「二、乙方（指被告乙○○）承租栽植棗
    子、芒果樹等樹苗之戊○○（指原告父親）之土地，已由戊○○先生同意轉讓所有權予田寮國中，其地上物棗子、芒果
    樹苗等，由甲方（指田寮國中）補償新台幣肆萬元整」等語
    ，可認63年間被告乙○○確實有向原告父親戊○○承租土地
    種植農作物，否則戊○○或田寮國中均不可能同意給付補償
    金給予無權占用土地之被告乙○○，可認被告乙○○遲至63
    年間開始已有使用原告父親戊○○所有之土地乙節，倘被告
    未曾獲原告父親戊○○及原告同意繼續使用渠等所有之土地
    ，為何原告父親戊○○同意被告乙○○領取補償金，且原告
    於事後亦未曾向被告請求返還系爭土地？從而，原告主張渠
    等從未同意被告在使用系爭土地云云，應不實在。
  (3)原告雖主張其雖曾制止被告占用系爭土地，然因遭被告恐嚇
    ，而不敢報案云云，然原告就此部分並無提出證據以實其說
    ，是其主張是否為真，即有可疑，且如前述，原告自承伊知
    悉被告於71年間有興建系爭建物之舉，倘斯時原告係擔心未
    成年子女之安危，而未報警處理，則原告在其子女成年後，
    應可立即對被告採取法律訴訟途徑，然原告亦無此舉，亦即
    被告於系爭土地上搭蓋系爭建物及種植作物長達數十年，原
    告未曾請求或訴請被告拆屋還地等客觀事實以觀，堪認原告
    已默示同意被告在系爭土地上搭蓋建物及種植農作物，無償
    使用系爭占用土地，足徵原告與被告間就上述房屋及農作物
    無償使用系爭占用土地已成立使用借貸關係。
  (4)又查，兩造間系爭土地並未定有借用期限乙節，為兩造所不
    爭執，則此部分事實，應可認定。
  3.按兩造間成立之土地無償使用借貸契約既屬借地建屋，堪認
    被上訴人借用目的係為建築房屋。次按借地建屋而未定有期
    限者，法院應斟酌房屋之種類、品質、借用人使用性、無償
    性及經過時期並一切情形，以定其使用土地是否已完畢，非
    一概認為須俟房屋毀壞至不堪使用之時，始得謂依借貸目的
    已使用完畢，如該房屋已逾或接近行政院頒布之固定資產耐
    用年數表（下稱耐用年數表）所載房屋之耐用年數，屋齡已
    久，使用性不高或房屋外觀及內在相當破舊，應認原貸與之
    情事已有變更，其借貸目的已使用完畢。又按加強磚造住宅
    用房屋耐用年數為35年，磚構造住宅用房屋耐用年數為25年
    ，有耐用年數表附卷可稽。經查：
  (1)經本院函詢系爭建物房屋稅籍資料，系爭建物為3 層樓之建
    物，1 、2 樓為加強磚造，3 樓為磚石造，且已折舊29年等
    情，有高雄縣政府地方稅務局岡山分局98年10月5 日岡稅分
    房字第0988521724號函及所附房屋稅證明書附卷可參（見本
    院卷第102-104頁），此部分事實，應可認定。
  (2)本件原告因認被告係無權占用系爭土地，而於97年7 月1 日
    寄發存證信函予被告，請被告返還系爭土地，而被告於同年
    月3 日收受上述存證信函等情，為兩造所不爭執，復有高雄
    十九支郵局存證信函第205 、207 、208 號暨其回執為證（
    見岡簡卷第15至26頁），可認原告於97年7 月寄發存證信函
    當時已有終止被告使用系爭土地之意，又系爭建物係最遲於
    71年間即興建完成乙節，已如前述，是該建物存在迄今已近
    27 年 乙節。倘參酌耐用年數表所列加強磚造房屋耐用年數
    35及磚構造房屋耐用年數25年等情，顯見系爭建物其中部分
    或已逾耐用年數，其餘部分亦已近於耐用年數。揆諸前揭所
    列應斟酌房屋之種類、品質、無償性及經過時期等等以觀，
    判斷系爭建物之借貸目的是否已使用完畢。查觀之系爭建物
    及被告占用系爭土地之現況照片，系爭建物（包括附圖編號
    A 、B 、C 部分），附圖編號A 建物係磚造瓦屋頂、附圖編
    號B 、C 建物則為鐵皮屋頂，外觀老舊，建物旁有堆置雜物
    ；且附圖編號G 果樹種植的區域，其上雖有種植番石榴等農
    作物，但種植情況並不密集，且有部分土地應有重新翻土之
    跡象，尚未栽種作物，可認翻土之前該部分土地已未種植農
    作物；而附圖編號C 建物鐵皮屋從外觀來看也屬舊的，且無
    人使用，附圖編號A 及B 屋內家俱外觀看起來相當老舊，物
    品堆放凌亂等情，此有現場照片數幀附卷可稽（見本院卷第
    113-124 頁、第137-149 頁），足徵系爭建物部分確有未使
    用，而任其破舊不堪之情，其餘部分雖仍在使用，惟堆置屋
    內的物品，亦屬老舊凌亂，且種植農作物的密度不高，則參
    諸前揭所列應斟酌房屋之使用性、房屋內在及外觀破舊性等
    情以觀，確堪認系爭建物借貸目的已使用完畢。是此，原告
    主張兩造間縱然存在系爭占用土地之無償借用契約，亦因屬
    未定期限契約，伊得終止契約乙節，即屬有據。而按兩造間
    成立之未定期限無償借用土地契約，既因系爭建物借貸目的
    已使用完畢，則原告主張以存證信函送達被告即97年7 月3
    日做為契約終止之日，即屬有據。
  4.按所有人對於無權占有或侵奪其所有物者，得請求返還之。
    對於妨害其所有權者，得請求除去之。有妨害其所有權之虞
    者，得請求防止之。為民法第767 條所規定。末查，原告既
    終止兩造間土地無償借用契約，則被告即無繼續占用系爭占
    用土地之合法權源。從而，原告本於系爭土地所有權人資格
    ，主張民法第767 條物上請求權，請求被告應將坐落於高雄
    縣田寮鄉○○○段6-13、6-56、6-174 、37-7、37-19 、37
    -20 、37-21 、37-40 、48地號土地上，如附圖編號A 、B
    、C 、D 、E 、F 、G 所示之地上物（占用面積3,454 平方
    公尺）拆除，並將占用土地返還原告，即有理由。
  (二)原告依不當得利法律關係，請求被告給付相當於租金之不當
    利益，有無理由？
  1.按民法第179 條規定：「無法律上之原因而受利益，致他人
    受有損害者，應返還其利益，雖有法律上之原因，而其後已
    不存在者，亦同」；又依不當得利之法則請求返還不當得利
    ，以無法律上之原因而受利益，致他人受有損害為其要件，
    故其得請求返還之範圍，應以他人所受之利益為度，非以請
    求人所受損害若干為準。無權占有他人土地，可能獲得相當
    於租金之利益為社會通常之觀念，是無權占有他人土地所得
    之利益，得認以相當於法定最高限額租金之數額（最高法院
    61年度台上字第1695號判例要旨參照）。經查，兩造間系爭
    占用土地無償借用契約，既因系爭建物借貸目的已使用完畢
    ，並據原告於97年7 月3 日合法終止，則被告於無償使用借
    貸關係消滅後，仍繼續占用系爭占用土地，即屬無權占有。
    從而，原告依不當得利法律關係，請求被告給付自契約終止
    日之翌日起至返還土地之日止相當於租金之不當利益，揆諸
    前揭說明，即屬有據。至原告主張被告應給付97年10月31日
    往前回溯5 年內之不當利益部分（除97年7 月4 日至同年10
    月31日部分外），因被告係本於無償借用契約而合法占有，
    故原告此部分之請求，尚屬無據，至原告主張被告應給付自
    97年10月4 日至同年10月31日，無權占用系爭土地相當於租
    金之不當利益，自屬有據，應予准許。
  2.次按城市地方房屋之租金，以不超過土地及建物申報總價年
    利率10﹪為限，租用基地建築房屋準用之；而公有土地，以
    各該宗土地之公告地價為申報地價，免予申報，土地法第97
    條第1 項、第105 條及平均地權條例施行細則第21條分別定
    有明文。又基地租金之數額，除以基地申報地價為基礎外，
    尚須斟酌基地之位置，工商業繁榮之程度，承租人利用基地
    之經濟價值及所受利益等項，並與鄰地租金相比較，以為決
    定，並非必達申報總地價年利率10﹪最高額（最高法院68年
    台上字第3071號判例意旨參照）。原告主張系爭土地於96年
    之申報地價為每平方公尺120 元，依土地法第97條第1 項規
    定，土地租金以不超過土地申報總價年息10% 為限，參酌系
    爭土地繁榮程度等情，認系爭土地年租金應以土地申報總價
    年息10% 為計算依據云云，並提出系爭土地土地登記謄本影
    本1 份為證。本院審酌系爭土地使用分區為山坡地保育區，
    使用地類別為農牧用地，96年度土地申報地價仍為每平方公
    尺120 元乙節，有土地登記謄本可稽；暨被告使用系爭土地
    之情形以觀，認本件應以年息5 ％計算相當於租金之不當得
    利數額方屬允恰，原告逾此部分之請求，核屬無據。
  3.承上所述，原告可請求被告給付自97年7 月4 日起至97年10
    月31日止，共120 天相當於租金之不當得利，已如前述，茲
    以被告占用期間系爭土地之申報地價乘以占用面積，再以上
    開核定之年利率5 ﹪計算，則原告就被告占用系爭土地，得
    請求被告給付之不當得利數額為6,813 元（120 ×3,454 ×
    5 ％÷365 ×120 ＝6,813 ，元以下四捨五入）。又原告主
    張被告自97年11月1 日起，繼續無權占用系爭土地乙節，核
    屬有據，亦如前述，故以系爭土地之申報地價每平方公尺12
    0 元為標準計算，原告就占用系爭土地，得請求被告按月給
    付1,727 元，（120 ×3,454 ×5 ％÷12＝1,727 ，元以下
    四捨五入）。原告逾此部分之請求，即屬無據。
  4.再按給付無確定期限者，債務人於債權人得請求給付時，經
    其催告而未為給付，自受催告時起，負遲延責任。其經債權
    人起訴而送達訴狀，或依督促程序送達支付命令，或為其他
    相類之行為者，與催告有同一之效力。民法第229 條第2 項
    定有明文。故就原告請求被告就已到期之不當得利6,813 元
    部分，被告應自起訴狀繕本送達發生效力之翌日即97年11月
    12日起，始負遲延責任自明，是此，原告請求被告自97年11
    月12日起至清償日止，按週年利率5 ％計算之法定遲延利息
    ，自有理由，逾此部分之請求，實無理由。
五、綜上所述，原告本於民法第767 條物上請求權、第179 條不
    當得利之法律關係，訴請被告應將坐落於高雄縣田寮鄉○○○段6-13、6-56、6-174 、37-7、37 -19、00-00 00-00 、
    37-40 、48地號土地上，如附圖編號A 、B 、C 、D 、E 、
    F 、G 所示之地上物（占用面積3,454 平方公尺）拆除，並
    將占用土地返還原告，並給付自97年7 月4 日起至97年10月
    31日止相當於租金之不當得利共6,813 元，及自97年11月12
    日起至清償日止，按年利率5 ﹪計算之利息，暨自97年11月
    1 日起至返還系爭土地時止，按月給付1,727 元，洵屬正當
    ，應予准許。至逾此部分之請求，均無理由，應予駁回。
六、本件原告勝訴部分，原告及被告丙○○及丁○○均陳明願供
    擔保請准宣告假執行或免為假執行，本院經審核尚無不合，
    爰分別酌定相當之擔保金額，准許之。至原告敗訴部分，其
    假執行之聲請，已失所附麗，併予駁回。
七、據上論結，本件原告之訴一部有理由，一部無理由，依民事
    訴訟法第79條、第390 條第2 項、第392 條第2 項，判決如
    主文。
中    華    民    國    98    年    10    月    27    日
                  民事第一庭    法    官  張茹棻
以上正本證明與原本無異。
如不服本判決，應於判決送達後20日內向本院提出上訴狀並表明
上訴理由，如於本判決宣示後送達前提起上訴者，應於判決送達
後10日內補提上訴理由書（須附繕本）。
中    華    民    國    98    年    10    月    27    日
                                書 記 官  黃美秀


司法院資訊處製作；財團法人民間司法改革基金會備份。
